臺灣彰化地方法院交通事件裁定　　　　100年度交聲字第583號
原處分機關　交通部公路總局臺中區監理所彰化監理站
異　議　人
即受處分人　吳淑滿
上列異議人因違反道路交通管理處罰條例案件，對於交通部公部
總局臺中區監理所彰化監理站於如附表所示時間所為之處分（如
附表所示之裁決書），聲明異議，本院裁定如下：
    主  文
原處分均撤銷。
吳淑滿就附表編號一至五之部分均不罰。
    理  由
一、原處分機關意旨略以：本件異議人所有車牌號碼028-BVV號
    重型機車（下稱系爭車輛），於如附表「違規時間」、「違
    規地點」欄所示之時、地，有如附表「舉發違規事實」欄所
    載之違規行為，因認異議人違反如「舉發違反法條」欄所載
    之規定，而分別為「處罰主文欄」所載之罰鍰。
二、聲明異議意旨略以：異議人否認有附表所示違規行為，爰依
    法聲明異議。。
三、按機器腳踏車駕駛人行駛於道路時，使用手持式行動電話進
    行撥接或通話者，處新臺幣（下同）1,000 元罰鍰；汽車駕
    駛人不按遵行方向行駛，處600 元以上1,800 元以下罰鍰；
    汽車駕駛人在設有禁止迴車標誌或劃有分向限制線、禁止超
    車線或禁止變換車道線之路段迴車，處600 元以上1,800 元
    以下罰鍰；汽車駕駛人，駕駛汽車有違反道路交通管理處罰
    條例之行為，經交通勤務警察或依法令執行交通稽查任務人
    員制止時，不聽制止或拒絕停車接受稽查而逃逸者，除按各
    該條規定處罰外，處3,000 元以上6,000 元以下罰鍰；機器
    腳踏車駕駛人或附載座人未依規定戴安全帽者，處駕駛人
    500 元罰鍰，道路交通管理處罰條例第31之1 條第2 項、第
    45 條 第1 款、第49條第2 款、第60條第1 項及第31條第6
    項分別定有明文。再者前述所稱汽車，在解釋上除了同條例
    有特別規定外，亦應包括機器腳踏車在內，同條例第92條第
    1 項及道路交通安全規則第2 條第1 項第1 款亦規定甚明。
    是以上開各違規行為之處罰，專以處罰車輛（包含機器腳踏
    車）駕駛人為要件，且同條例亦無其他規定在此情形得對「
    汽車（機器腳踏車）所有人」予以併罰，則行政機關自不得
    逾越法律之規定，對「汽車（機器腳踏車）所有人」為處罰
    。
四、經查：
(一)、本件異議人所有之系爭車輛，於附表所揭之時、地，因有附
    表「舉發違規事實」欄所載之違規行為，分別經彰化縣警察
    局鹿港分局依法逕行舉發並由原處分機關即交通部公路總局
    台中區監理所彰化監理站依違反道路交通管理處罰條例與道
    路交通管理事件統一裁罰標準及處理細則之規定，以車輛之
    所有人為裁罰對象等情，有彰化縣警察局99年10月3 日彰警
    交字第I00000000 、I00000000 、I00000000 、I00000000
    、I00000000 號舉發違反道路交通管理事件通知單、舉發照
    片與附表所示裁決書各1 紙在卷可稽。
(二)、又據本件證人即舉發人彰化縣警察局鹿港分局福興分駐所員
    警鄭志遠於本院訊問時證述：「（問：違規人是男生還是女
    生？）是男的」，且卷內舉發照片亦顯示系爭車輛駕駛人係
    為男性，而本件異議人卻是女性，足認附表「違規時間」、
    「違規地點」欄所示之時、地之實際違規駕駛人並非異議人
    。
(三)、又證人於本院訊問時固然證述：「（法官問：請問違反雙向
    限制迴車、不遵守方向、不聽勤務人員制止、照後鏡壞掉不
    予修復、騎車未戴安全帽、騎車拿手機，是些行為是處罰車
    主還是行為人？）原則上是處罰行為人，因為可能是車主的
    家人，加上車子沒有失竊所以應該是借給認識的人。」。惟
    查違反道路交通管理事件統一裁罰基準及處理細則第36條規
    定：「受舉發違反道路交通管理事件之被通知人，認為受舉
    發之違規行為應歸責他人者，應於通知單記載之應到案日期
    前，檢附相關證據及足資辨識、通知應歸責人之證明文件，
    向處罰機關告知應歸責人，處罰機關應即另行通知應歸責人
    到案依法處理。逾期未依規定辦理者，仍依道路交通管理處
    罰條例各該違反條款規定處罰。」對於該條規定之適用，於
    汽車所有人自行駕車違規而虛捏謊稱係由他人所為之情形，
    雖能避免交通違規行為人僥倖脫法，而以形同法律推定方式
    收其截堵防漏之效；然而就汽車所有人確非違規當時之駕駛
    人，且業已於交通異議程序中釐清之情況下，如不予區分一
    味固守前揭規定，則無異對於汽車所有人未能及時於到案期
    限前盡其告知義務科予行政處罰，有違行政程序法第6 條禁
    止差別待遇之平等原則之明文規定。蓋因真正駕駛人交通違
    規情節雖有輕重之別，但汽車所有人未將該名駕駛人之姓名
    、年籍資料及時通報予處罰機關，至多僅為法定作為義務之
    違反，就其不作為態樣而言並無輕重高下之不同，自不得將
    原應處罰駕駛人高低不等之不利益結果，全然轉嫁由汽車所
    有人承擔。否則，勢將造成處罰機關對於汽車所有人相同違
    反告知義務行為之處罰內容，取決於他人交通違規情節之輕
    重，自係就同一行政不法事件而為相異之處理，且無明顯可
    為差別待遇之合理基礎，不僅違反行政程序法第6 條所揭櫫
    之平等原則，亦可能造成舉發機關動輒逕以汽車所有人為處
    罰對象而規避其本應就何人為實際違規駕駛人所須負之舉證
    責任。是以如舉發人係以專處罰車輛實際駕駛人為要件之法
    規舉發汽車所有人，然汽車所有人已於交通異議程序中證明
    並非違規駕駛人的情形下，即不得以上開法規予以相繩。至
    於未向處罰機關通報何人為實際駕駛人之汽車所有人，則因
    現行法尚無專就違反告知義務之處罰明文，自應另為不罰之
    諭知。
五、綜上所述，本件異議雖無理由，然原處分既有前述錯誤，自
    應依法撤銷原處分，併為異議人不罰之諭知，以資適法。
據上論斷，應依道路交通案件處理辦法第19條，裁定如主文。
中    華    民    國    100     年    5     月    25  日
                  交通法庭            法  官  鮑慧忠
以上正本證明與原本無異。
如不服本裁定，應於裁定送達後五日內向本院提出抗告狀(須附
抗告狀繕本 )。
中    華    民    國   100    年    5     月    25    日
                                    書記官  林子惠
附表：
┌──┬──────────┬──────────┬──────────┬──────────┬──────────┬──────────┬──────────┐
│編號│裁決書日期及號碼    │本院案號            │違規時間            │ 違規地點           │舉發違規事實        │處罰主文罰鍰（新台幣│舉發違反法條        │
│    │                    │                    │                    │                    │                    │）                  │                    │
│    │                    │                    │                    │                    │                    │                    │                    │
│    │                    │                    │                    │                    │                    │                    │                    │
├──┼──────────┼──────────┼──────────┼──────────┼──────────┼──────────┼──────────┤
│1   │ 100年03月04日彰監四│100年度交聲字第583號│099年10月03日13：15 │福興鄉○○路○○道  │機器腳踏車駕駛人行駛│1,000               │道路交通管理處罰條例│
│    │ 字第裁64-I00000000 │                    │分                  │                    │道路時使用手持式行動│                    │第31-1條第2項       │
│    │ 號                 │                    │                    │                    │電話通話            │                    │                    │
│    │                    │                    │                    │                    │                    │                    │                    │
├──┼──────────┼──────────┼──────────┼──────────┼──────────┼──────────┼──────────┤
│2   │ 100年03月04日彰監四│100年度交聲字第587號│099年10月03日13：15 │福興鄉○○路○○道  │不按遵行之方向行駛  │1,000               │道路交通管理處罰條例│
│    │ 字第裁64-I00000000 │                    │分                  │                    │                    │                    │第45條第1款         │
│    │ 號                 │                    │                    │                    │                    │                    │                    │
│    │                    │                    │                    │                    │                    │                    │                    │
├──┼──────────┼──────────┼──────────┼──────────┼──────────┼──────────┼──────────┤
│3   │ 100年03月04日彰監四│100年度交聲字第588號│099年10月03日13：15 │福興鄉○○路○○道  │在劃有分向限制線路段│1,200               │道路交通管理處罰條例│
│    │ 字第裁64-I00000000 │                    │分                  │                    │迴車                │                    │第49條第2款         │
│    │ 號                 │                    │                    │                    │                    │                    │                    │
│    │                    │                    │                    │                    │                    │                    │                    │
├──┼──────────┼──────────┼──────────┼──────────┼──────────┼──────────┼──────────┤
│4   │100年03月04日彰監四 │100年度交聲字第589號│099年10月03日13：15 │福興鄉○○路○○道  │違反處罰條例之行為，│4,500               │道路交通管理處罰條例│
│    │字第裁64-I00000000  │                    │分                  │                    │不聽勤務人員制止    │                    │第60條第1項         │
│    │號                  │                    │                    │                    │                    │                    │                    │
│    │                    │                    │                    │                    │                    │                    │                    │
├──┼──────────┼──────────┼──────────┼──────────┼──────────┼──────────┼──────────┤
│5   │ 100年03月04日彰監四│100年度交聲字第591號│099年10月03日13：15 │福興鄉○○路○○道  │機器腳踏車駕駛人未依│500                 │道路交通管理處罰條例│
│    │ 字第裁64-I00000000 │                    │分                  │                    │規定戴安全帽        │                    │第31條第6項         │
│    │ 號                 │                    │                    │                    │                    │                    │                    │
│    │                    │                    │                    │                    │                    │                    │                    │
└──┴──────────┴──────────┴──────────┴──────────┴──────────┴──────────┴──────────┘